ACORDAO-COMPLETO-2371210

ACÓRDÃO 4426/2020 ATA 12/2020 - SEGUNDA CÂMARA

VISTOS, relatados e discutidos estes embargos de declaração opostos por Paulo Ramiro Perez Toscano ao Acórdão 6841/2016-TCU-Segunda Câmara, que não conheceu de embargos de declaração anteriormente interpostos pelo mesmo recorrente, por não atendimento dos requisitos específicos de admissibilidade previstos no art. 287 do Regimento Interno do TCU (RI/TCU) ;
ACORDAM os Ministros do Tribunal de Contas da União, reunidos em sessão da Segunda Câmara, ante as razões expostas pelo Relator, em:
9.1. com fundamento nos arts. 32, inciso II, e 34 da Lei 8.443/1992, conhecer dos presentes embargos de declaração e, no mérito, rejeitá-los;
9.2. dar ciência deste acórdão ao embargante e ao Ministério do Meio Ambiente e comunicar-lhes que o Relatório e o Voto que o fundamentam podem ser consultados no endereço eletrônico www.tcu.gov/acordaos.

Embargos de declaração interposto por Paulo Ramiro Perez Toscano contra Acórdão 6.841/2016-TCU-2ª Câmara, que não conheceu de embargos de declaração anteriormente interpostos pelo mesmo recorrente, por não atendimento dos requisitos específicos de admissibilidade previstos no art. 287 do Regimento Interno do TCU (RI/TCU).

Segunda Câmara

Ministério do Meio Ambiente (vinculador); Secretaria de Recursos Hídricos e Ambiente Urbano.

3. Interessados/Responsáveis/Recorrentes:
3.1. Interessado: Organização Pró-defesa e Estudo dos Manguezais da Bahia (04.039.740/0001-92).
3.2. Responsáveis: Deusiclea Barboza de Castro (XXX.020.671-XX); Israel Beserra de Farias (XXX.513.174-XX); Itazil Fonseca Benicio dos Santos (XXX.974.477-XX); Lauro Sergio de Figueiredo (XXX.178.321-XX); Luciano de Petribú Faria (XXX.437.076-XX); Mestra Ltda. (03.457.778/0001-12); Organização Pró-defesa e Estudo dos Manguezais da Bahia (04.039.740/0001-92); Oscar Cabral de Melo (XXX.235.264-XX); Paulo Ramiro Perez Toscano (XXX.068.501-XX); Pedro Thadeu Miranda de Argollo Pereira (XXX.377.905-XX); Raymundo Cesar Bandeira de Alencar (XXX.076.001-XX); Rui Melo de Carvalho (XXX.198.997-XX); Sergio Ramos dos Santos (XXX.124.355-XX); Tl Construtora Ltda. (00.058.984/0001-61).
3.3. Recorrente: Paulo Ramiro Perez Toscano (XXX.068.501-XX).

13.1. Ministros presentes: Ana Arraes (Presidente), Augusto Nardes (Relator), Aroldo Cedraz e Raimundo Carreiro.
13.2. Ministro-Substituto presente: André Luís de Carvalho.

ACORDAO-COMPLETO-2421556

Acórdão de Relação 8140/2020 - Segunda Câmara

Acórdão de Relação

Sergio Ramos dos Santos

AUGUSTO NARDES

Ministro João Augusto Ribeiro Nardes.

Examinam-se embargos de declaração opostos por Paulo Ramiro Perez Toscano ao Acórdão 2830/2019-TCU-Segunda Câmara, de seguinte teor:
Considerando que, em virtude de sua peculiar natureza recursal, os embargos de declaração objetivam corrigir obscuridade, omissão ou contradição de deliberações recorridas, a teor do que estabelece o art. 34, caput, da Lei nº 8.443/1992, c/c o art. 287 do Regimento Interno do TCU, situação que não restou evidenciada no presente caso, vez que o embargante não registrou a ocorrência de qualquer dessas situações na deliberação que ora recorre, o Acórdão 7754/2011-TCU-Segunda Câmara, prolatado na Sessão de 13/9/2011-Ordinária, inserido na Ata nº 33/2011 -2ª Câmara.
Considerando que o sentido emprestado aos presentes embargos de declaração tenciona, em última análise, rediscutir a matéria com vistas à modificação no conteúdo da aludida deliberação, desvirtuando a real finalidade daquela espécie recursal, a teor do que estabelece o art. 287, caput, do Regimento Interno do TCU;
Considerando, alfim, que a peça recursal apresentada à guisa de embargos de declaração é intempestiva, portanto não preenche os requisitos regimentais de admissibilidade pertinentes;
Os Ministros do Tribunal de Contas da União, quanto ao processo a seguir relacionado, ACORDAM, por unanimidade, com fundamento no art. 1º, inciso I, da Lei nº 8.443, de 16 de julho de 1992, c/c os arts. 15, inciso II, 143, inciso V, alínea "f", do Regimento Interno do TCU, aprovado pela Resolução nº 155, de 4 de dezembro de 2002, ante as razões expostas pelo Relator, em não conhecer dos embargos de declaração ora interpostos, por não atendimento dos requisitos específicos de admissibilidade.
2.	Reproduzo, a seguir, a integra da peça recursal em exame (peça 282) : 
	"PAULO RAMIRO PERES TOSCANO, já identificado nos autos acima mencionados vem, respeitosamente, opor Embargos de Declaração em face do acórdão 2.830/2019, pelas seguintes razões.
	A decisão expressa que:
	Considerando que, em virtude de sua peculiar natureza recursal, os embargos de declaração objetivam corrigir obscuridade, omissão ou contradição de deliberações recorridas, a teor do que estabelece o art. 34, caput, da Lei nº 8.443/1992, c/c o art. 287 do Regimento Interno do TCU, situação que não restou evidenciada no presente caso, vez que o embargante não registrou a ocorrência de qualquer dessas situações na deliberação que ora recorre, o Acórdão 7754/2011-TCU-Segunda Câmara, prolatado na Sessão de 13/9/2011-Ordinária, inserido na Ata nº 33/2011 -2ª Câmara.
 (...) 
	Considerando, alfim, que a peça recursal apresentada à guisa de embargos de declaração é intempestiva, portanto não preenche os requisitos regimentais de admissibilidade pertinentes;
	Os Ministros do Tribunal de Contas da União, quanto ao processo a seguir relacionado, ACORDAM, por unanimidade, com fundamento no art. 1º, inciso I, da Lei nº 8.443, de 16 de julho de 1992, c/c os arts. 15, inciso II, 143, inciso V, alínea "f", do Regimento Interno do TCU, aprovado pela Resolução nº 155, de 4 de dezembro de 2002, ante as razões expostas pelo Relator, em não conhecer dos embargos de declaração ora interpostos, por não atendimento dos requisitos específicos de admissibilidade.
	Pelo que se verifica, houve erro material na decisão, pois o ora embargante não se insurgiu contra o Acórdão 7.754/2011-TCU-2ª Câmara, prolatado na Sessão de 13/9/2011. Os embargos de declaração (peça 225) foram opostos em face do Acórdão 2879/2017-TCU-Segunda Câmara - Relator Ministro AUGUSTO NARDES, visto que o tal acórdão nada se referiu à condição do ora recorrente quanto aos seus pleitos.
	Cabe lembrar que O embargante já havia tratado do tema anteriormente (peça 186) , requisitando informações acerca do pedido de prorrogação de prazo após o julgamento de 2011 (peça 113) , e quanto ao despacho da área técnica (peça 160) . 
	Dessa forma, há erro material porque o recurso não é intempestivo, já que ele não atacou o acórdão de 2011, e sim o acórdão de 2017, o qual teve como intimação a data de 205 e 218, com data de 07.07.2017, cujo prazo transcorreu para EDs em 19.07.2017, e portanto o os embargos foram tempestivos (peça 225) . 
	Em segundo lugar, por decorrência da omissão, há um erro material, pois se passaria a considerar o embargante como não recorrente, e na verdade ele está a um passo anterior à possibilidade de recorrer, pois o tribunal não lhe respondeu quanto a essa importante questão de reabertura de prazo. 
	Isso posto, requer: 
	a) o recebimento dos embargos de declaração, visto que tempestivos: 
	b) o acolhimento do recurso para considerar os primeiros embargos como tempestivos, passando à análise daquele mérito."  (grifos no original) .
	
É o Relatório.

8.1. Rayane Silva Franca (41.032/OAB-DF) e outros, representando Itazil Fonseca Benicio dos Santos;
8.2. Alexandre Melo Soares (24518/OAB-DF) e outros, representando Paulo Ramiro Perez Toscano;
8.3. Iuri Mattos de Carvalho (16741/OAB-BA) e outros, representando Mestra Ltda. e Pedro Thadeu Miranda de Argollo Pereira;  
8.4. Sérgio Leverdi Campos e Silva (12069/OAB-DF) e outros, representando Raymundo Cesar Bandeira de Alencar;
8.5. Fabricio Bastos de Oliveira (19062/OAB-BA) e outros, representando Israel Beserra de Farias e Tl Construtora Ltda.;
8.6. Maria de Lourdes Nunes (4872/OAB-DF), representando Deusiclea Barboza de Castro;
8.7. Fernanda Sabino Diniz de Sousa (14390/OAB-DF) e outros, representando Oscar Cabral de Melo.

Não atuou.

TOMADA DE CONTAS ESPECIAL. NÃO COMPROVAÇÃO DA BOA E REGULAR APLICAÇÃO DOS RECURSOS ORIUNDOS DE CONVÊNIO. PROCEDIMENTOS LICITATÓRIOS FRAUDULENTOS. CONTAS IRREGULARES, DÉBITO E MULTA. RECURSOS DE RECONSIDERAÇÃO. CONHECIMENTO. ARGUMENTOS RECURSAIS DE TRÊS APELOS INCAPAZES DE ELIDIR AS IRREGULARIDADES DOS AUTOS. NÃO PROVIMENTO. CONDUTA REPROVÁVEL DO EX-CONSULTOR DA SRH/MMA, MAS NÃO PASSÍVEL DA CONDENAÇÃO EM DÉBITO. PROVIMENTO DO RECURSO DO EX-CONSULTOR DA SRH/MMA. EMBARGOS DE DECLARAÇÃO. NÃO CONHECIMENTO. NOVOS EMBARGOS DE DECLARAÇÃO. ARGUIÇÃO DE ERRO MATERIAL E DE OMISSÃO. PRETENSÃO DE REDISCUSSÃO DO MÉRITO. INADEQUAÇÃO DA VIA RECURSAL. CONHECIMENTO. REJEIÇÃO. CIÊNCIA AO EMBARGANTE.

TOMADA DE CONTAS ESPECIAL (TCE)

não atuou.

Examino embargos de declaração opostos por Paulo Ramiro Perez Toscano ao Acórdão 6841/2016-TCU-Segunda Câmara, que não conheceu de embargos de declaração anteriormente interpostos pelo mesmo recorrente, por não atendimento dos requisitos específicos de admissibilidade previstos no art. 287 do Regimento Interno do TCU (RITCU) .
2.	No que respeita às preliminares de mérito, bem assim ao caráter pedagógico que deve ser conferido às deliberações deste Tribunal de Contas, registro que os embargos de declaração são, em regra, recurso integrativo, objetivando extirpar da decisão embargada, além da obscuridade e contradição, a omissão. Do mesmo modo, o entendimento doutrinário e jurisprudencial sobre a matéria é o de que tais espécies de falhas são aquelas decorrentes do próprio julgado e que prejudicam a sua perfeita compreensão, e não aquelas que bem entenda o embargante, muito menos como meio transverso visando impugnar os fundamentos da decisão atacada. (cf. STJ, Edcl Resp 351490, DJ 23/9/2002) .
3.	Essa compreensão é também do egrégio Supremo Tribunal Federal (STF) , consoante se extrai do seguinte julgado daquela Corte Maior:
"EMENTA: EMBARGOS DE DECLARAÇÃO NO RECURSO ORDINÁRIO EM HABEAS CORPUS. PENAL E PROCESSUAL PENAL. INEXISTÊNCIA DE OBSCURIDADE, CONTRADIÇÃO OU OMISSÃO. AUSÊNCIA DE VÍCIO APTO A ENSEJAR QUALQUER DAS HIPÓTESES DE CABIMENTO DOS EMBARGOS DE DECLARAÇÃO. PRETENSÃO DE REDISCUTIR MATÉRIA JÁ DECIDIDA. EFEITOS INFRINGENTES. IMPOSSIBILIDADE. EMBARGOS DECLARATÓRIOS DESPROVIDOS. 
1. Os embargos de declaração são cabíveis quando houver, na sentença ou no acórdão, obscuridade, contradição ou omissão. Inexistentes quaisquer desses vícios, não se pode falar em cabimento do recurso de embargos de declaração. 
2. A pretensão de rediscutir a matéria de fundo constante da impetração é inviável na via estreita dos embargos declaratórios, máxime quando inexiste nulidade processual a ser sanada. 
3. In casu, verifica-se que a pretensão do embargante é o rejulgamento da impetração, inviável na via estreita dos embargos declaratórios. 
4. Embargos declaratórios desprovidos."
 (Emb. Decl. no Recurso Ordinário em Habeas Corpus 121.103 Distrito Federal. Rel.: Min. LUIZ FUX. Julg. 31/5/2016 - destaquei) .
4.	Assentadas tais premissas, inicio registrando que o recorrente foi notificado da deliberação atacada em 16/8/2019 (peça 272) e que os presentes embargos de declaração foram opostos em 28/8/2019 (peça 282) .
5.	Nos termos dos normativos que disciplinam os requisitos de admissibilidade de embargos de declaração nesta Corte de Contas, art. 34, §1º, da Lei Orgânica, c/c o art. 287, § 1º, do Regimento Interno do TCU, o prazo para interposição dessa espécie recursal é de 10 dias, contados dia a dia a partir da data do recebimento pela parte da notificação da deliberação atacada (art. 183 do RI/TCU) .
6.	Assim, apesar de restar claro que o expediente não atendeu ao prazo de dez dias estabelecido legal e regimentalmente, em atenção ao princípio do formalismo moderado, conheço, excepcionalmente, os presentes embargos e passo a analisar os argumentos apresentados.
II
7.	A deliberação recorrida não conheceu de embargos de declaração anteriormente interpostos pelo mesmo responsável contra o Acórdão 7754/2011-TCU-Segunda Câmara, uma vez que os requisitos específicos de admissibilidade dessa espécie recursal não foram atendidos (o recurso foi intempestivo e não foi registrada qualquer obscuridade, omissão ou contradição na decisão atacada) .
8.	De fato, o recurso anterior buscava rediscutir a matéria com vista a modificar seu conteúdo, desvirtuando a real finalidade dos embargos de declaração, a teor do que estabelece o art. 287, caput, do Regimento Interno do TCU, conforme claramente exposto no Acórdão 2830/2019-TCU-Segunda Câmara, transcrito no primeiro parágrafo do relatório que precede este voto.
9.	Conforme se observa da leitura das presentes razões recursais, constantes do relatório precedente, o erro material e a omissão suscitadas pelo embargante carregam, em verdade, argumentação de mérito direcionada nitidamente à reforma do julgado. Em outras palavras, vale-se o reclamante, de maneira irrestrita, de argumentos com a finalidade de provocar novo debate meritório sobre os fundamentos do não conhecimento de seus embargos anteriores, mediante arguição dos vícios a seguir, que no seu entendimento não foram enfrentados pelo acórdão embargado: (i) erro material, pois os embargos de peça 225 são tempestivos, visto que foram opostos em face do Acórdão 2879/2017-TCU-Segunda Câmara e não contra o Acórdão 7754/2011-TCU-Segunda Câmara; e (ii) omissão, visto que o Acórdão 2879/2017-TCU-Segunda Câmara "nada se referiu à condição do ora recorrente quanto aos seus pleitos" ("o tribunal não lhe respondeu quanto a essa importante questão de reabertura de prazo"; "pedido de prorrogação de prazo após o julgamento de 2011 (peça 113) , e quanto ao despacho da área técnica (peça 160) ") .
10.	O argumento apresentado pelo recorrente quanto ao erro material não prospera. Os embargos de declaração objeto da decisão recorrida possuem a data de 28/2/2017 (peça 225, p. 2) . O embargante não identifica a decisão que seria omissa. Não obstante, entende-se que o decisum atacado é o Acórdão 7497/2013-TCU-Segunda Câmara (peça 61) , tendo em vista que o Acórdão 2879/2017-TCU-Segunda Câmara foi prolatado em 28/3/2017 (peça 187) , ou seja, em data posterior à data do recurso de peça 225.
11.	Tendo em vista que a peça recursal do Sr. Paulo Ramiro Perez Toscano foi recebida pelo Tribunal em 11/7/2017 e que esse responsável teve ciência oficial da deliberação recorrida (Acórdão 7497/2013-TCU-Segunda Câmara) em 4/2/2014 (peça 109) , constatou-se a intempestividade dos embargos de peça 225.
12.	Desse modo, não há como relevar a intempestividade dos embargos anteriores.
13.	Melhor sorte não socorre o embargante quanto ao fato do Tribunal não lhe ter respondido acerca de seu pedido de prorrogação de prazo, datado de 12/02/2014 (peças 115 e 116) . 
14.	Primeiramente, registro que não houve apresentação de recurso de reconsideração contra o Acórdão 7497/2013-TCU-Segunda Câmara por parte do ora embargante, mesmo que intempestivamente.
15.	No tocante ao pedido de prorrogação de prazo para que pudesse formular recurso para impugnar o Acórdão 7497/2013-TCU-Segunda Câmara, é incontroverso que não houve resposta à tal pleito. Contudo, tal concessão, além de não haver previsão legal para a dilação de prazo recursal, quando cabível e deferida, independe de notificação da parte, conforme previsão no Regimento Interno do TCU, art. 183, parágrafo único, a seguir transcrito:
"Art. 183. Os prazos referidos neste Regimento contam-se dia a dia, a partir da data:
I - do recebimento pela parte:
a) da citação ou da comunicação de audiência;
b) da comunicação de rejeição das alegações da defesa;
c) da comunicação de diligência;
d) da notificação;
II - constante de documento que comprove a ciência da parte;
III - da publicação nos órgãos oficiais, quando a parte não for localizada;
IV - nos demais casos, salvo disposição legal expressa em contrário, da publicação do acórdão no Diário Oficial da União.
Parágrafo único. A prorrogação, quando cabível, contar-se-á a partir do término do prazo inicialmente concedido e independerá de notificação da parte." (grifado) .
16.	A jurisprudência desta Corte de Contas é pacífica quanto ao entendimento de que não há como dilatar o prazo para apresentação de recursos ou interrompê-lo a pedido do responsável, por absoluta falta de previsão regimental e legal (vide, por exemplo, as seguintes deliberações colegiadas: Acórdão 452/2018-TCU-Primeira Câmara; Acórdão 6873/2017-TCU-Primeira Câmara; Acórdão 3812/2017-TCU-Primeira Câmara; Acórdão 2406/2015-TCU-Plenário; Acórdão 1144/2013-TCU-Plenário) .
17.	Nesse sentido, o seguinte enunciado da Jurisprudência Selecionada do Tribunal: 
Não há previsão legal para dilação ou interrupção de prazo para interposição de recursos a pedido de responsável. (Acórdão 7505/2017-TCU-Primeira Câmara, relator Ministro Augusto Sherman; 2.763/2018-Plenário, relator Vital do Rego; 847/2016-Plenário, relator Walton Alencar Rodrigues) .
18.	A questão relativa ao pedido de prorrogação independer de notificação da parte já foi amplamente discutida no âmbito do Tribunal e o entendimento é no sentido exato do parágrafo único do art. 183 do RITCU. Nos termos desse dispositivo, a apresentação de pedido de prorrogação de prazo não tem efeito suspensivo, não sendo possível interpretar que, enquanto não notificado sobre a aceitação ou não do pedido, o responsável esteja autorizado a se manter inerte e a não ser diligente em apresentar recursos ou alegações de defesa no prazo inicialmente fixado ou no prazo resultante da prorrogação, quando cabível e deferida.
19.	O entendimento do TCU é no sentido de que compete ao interessado o ônus de acompanhar o desfecho dos pedidos de prorrogação de prazo (v.g. Acórdão 2531/2016-TCU-Primeira Câmara, relator Ministro Benjamin Zymler; 4.789/2016-1ª Câmara, relator Ministro Bruno Dantas; e 9.537/2018-2ª Câmara, relator Ministro Aroldo Cedraz) .
20.	Nesse mesmo sentido, os seguintes enunciados da Jurisprudência Selecionada do TCU:
Não é causa nulidade a ausência de comunicação ao responsável do deferimento de seu pedido de prorrogação de prazo para apresentação de defesa. (Acórdão 12750/2016-TCU-Segunda Câmara, relator Ministro Weder de Oliveira) ;
A prorrogação de prazo para a entrega de defesa independe de notificação da parte solicitante, sendo ônus do requerente acompanhar o desfecho de seu pleito (art. 183, parágrafo único, do Regimento Interno do TCU) . (Acórdão 9537/2018-TCU-Segunda Câmara, Relator Ministro Aroldo Cedraz; e 2.531/2016-TCU-Primeira Câmara, relator Ministro Benjamin Zymler) ;
Não é causa de nulidade a ausência de comunicação ao responsável do deferimento de seu pedido de prorrogação de prazo para apresentação de defesa, cabendo a ele acompanhar o desfecho do pleito (art. 183, parágrafo único, do Regimento Interno do TCU) . (Acórdão 615/2020-TCU-Plenário relatora Ministra Ana Arraes) .
21.	Ademais, o Supremo Tribunal Federal (STF) , ao decidir que "cabe ao requerente acompanhar o desfecho do pedido, de modo a evitar a perda do prazo na hipótese de indeferimento", já se inclinou pela inexistência de nulidade em tais situações, já conforme ementa do MS 25761/RS, abaixo colacionada:
MS 25761/ RS - RIO GRANDE DO SUL 
MANDADO DE SEGURANÇA / 14-02-2012
EMENTA: MANDADO DE SEGURANÇA. ATO DE MINISTRO-RELATOR DO TRIBUNAL DE CONTAS DA UNIÃO. PRORROGAÇÃO DE PRAZO PARA APRESENTAÇÃO DE DEFESA. OBSERVÂNCIA DAS GARANTIAS CONSTITUCIONAIS DO CONTRADITÓRIO E DA AMPLA DEFESA.
1. Respeitado o que dispõem o inciso II do art. 12 da Lei nº 8.443/92, a alínea "a" do inciso I do art. 183 e o inciso II do art. 202, ambos do Regimento Interno do TCU, não há falar em violação às garantias constitucionais do contraditório e da ampla defesa. A partir da data de recebimento do ofício citatório, teve o impetrante o prazo de 15 (quinze) dias para exercer seu direito de defesa.
2. A prorrogação do prazo de defesa é, no âmbito do Tribunal de Contas da União, uma liberalidade do relator ou do próprio Tribunal. Segundo o parágrafo único do art. 183 do RI/TCU, "a prorrogação, quando cabível, contar-se-á a partir do término do prazo inicialmente concedido e independerá de notificação da parte". Solicitada a prorrogação, cabe ao requerente acompanhar o desfecho do pedido, de modo a evitar a perda do prazo na hipótese de indeferimento.
3. Segurança denegada.
22.	Por fim, considero oportuno registrar que, mesmo que os embargos anteriores tivessem sido considerados tempestivos e, por conseguinte, conhecidos, no mérito seriam rejeitados, pois o cerne da questão anteriormente recorrida é o mesmo enfrentado nos presentes embargos, os quais estão sendo rejeitados.
23.	Assim, inexistindo qualquer erro material ou omissão na deliberação atacada, entende-se que não assiste razão ao recorrente, devendo, no mérito, serem os presentes embargos de declaração rejeitados.
	Ante os fundamentos expostos, VOTO no sentido de que o Tribunal adote o acórdão que ora submeto à deliberação.
TCU, Sala das Sessões Ministro Luciano Brandão Alves de Souza, em 30 de abril de 2020.
Ministro JOÃO AUGUSTO RIBEIRO NARDES 
Relator